---
title: "Relatório Mensal do IPCA"
date: today
---

```{r}
#| label: setup
#| include: false

source("R/coleta.R")
source("R/tratamento.R")
source("R/graficos.R")

# ── Coleta ──────────────────────────────────────────────────────────────────
df_ipca   <- coletar_ipca_mensal()
df_meta   <- coletar_meta_inflacao()
df_grupos <- coletar_ipca_grupos()

# ── Tratamento ───────────────────────────────────────────────────────────────
df_12m       <- calcular_acumulado_12m(df_ipca)
df_ano       <- calcular_acumulado_ano(df_ipca)
df_saz       <- preparar_sazonal(df_ipca)
lst_contrib  <- preparar_contribuicoes(df_grupos)
df_meta_m    <- preparar_meta_mensal(df_ipca, df_meta)

# ── Atalhos para inline code ─────────────────────────────────────────────────
meses_pt <- c("janeiro","fevereiro","março","abril","maio","junho",
              "julho","agosto","setembro","outubro","novembro","dezembro")

ultimo       <- tail(df_ipca, 1)
ultimo_12m   <- tail(dplyr::filter(df_12m, !is.na(acum_12m)), 1)
ultimo_ano   <- tail(dplyr::filter(df_ano, !is.na(acum_ano)),  1)
ultimo_meta  <- tail(dplyr::filter(df_meta_m, !is.na(meta)), 1)

mes_ref      <- paste(meses_pt[lubridate::month(ultimo$data)],
                      "de", lubridate::year(ultimo$data))

fmt_br <- function(x, digits = 2) {
  formatC(x, format = "f", digits = digits, decimal.mark = ",", big.mark = ".")
}

ipca_mm_fmt  <- fmt_br(ultimo$ipca_mm)
acum_12m_fmt <- fmt_br(ultimo_12m$acum_12m)
acum_ano_fmt <- fmt_br(ultimo_ano$acum_ano)
meta_fmt     <- fmt_br(ultimo_meta$meta)
meta_sup_fmt <- fmt_br(ultimo_meta$meta + 1.5)
meta_inf_fmt <- fmt_br(ultimo_meta$meta - 1.5)

# Maior contribuidor do mês
contrib_mes <- lst_contrib$mes_atual |>
  dplyr::mutate(contribuicao = variacao * peso / 100) |>
  dplyr::arrange(dplyr::desc(contribuicao))

top_grupo        <- contrib_mes$grupo[1]
top_contrib_fmt  <- fmt_br(contrib_mes$contribuicao[1])
```

## Introdução

Este relatório apresenta a leitura mensal do Índice de Preços ao Consumidor Amplo (IPCA),
apurado pelo IBGE e divulgado sistematicamente como o indicador oficial de inflação do Brasil.
A análise combina a variação corrente com a trajetória acumulada e a composição setorial do índice,
oferecendo uma leitura integrada do comportamento dos preços ao consumidor.

Em **`r mes_ref`**, o IPCA registrou variação de **`r ipca_mm_fmt`%** em relação ao mês anterior.
No acumulado dos últimos doze meses, o índice atingiu **`r acum_12m_fmt`%**,
enquanto o acumulado no ano corrente alcançou **`r acum_ano_fmt`%**.
A meta central de inflação vigente é de **`r meta_fmt`%**, com banda de tolerância
entre `r meta_inf_fmt`% e `r meta_sup_fmt`%.

Os dados foram obtidos diretamente das fontes primárias: série 433 (IPCA mensal) e série 13521
(meta de inflação) do Sistema Gerenciador de Séries Temporais do Banco Central do Brasil,
e tabela 7060 do SIDRA/IBGE para a abertura por grupos de despesa.

---

## Panorama Mensal

```{r}
#| label: fig-mensal
#| fig-cap: "Variação percentual mensal do IPCA. Fonte: BCB/SGS, série 433."

grafico_ipca_mensal(df_ipca)
```

A variação de `r ipca_mm_fmt`% em `r mes_ref` coloca o índice
`r if (ultimo$ipca_mm > dplyr::lag(df_ipca$ipca_mm, 1)[nrow(df_ipca)]) "acima" else "abaixo"`
da leitura do mês anterior
(`r fmt_br(df_ipca$ipca_mm[nrow(df_ipca) - 1])`%).
O gráfico acima apresenta as últimas 24 observações e permite identificar movimentos
sazonais recorrentes — em particular, a pressão típica no início do ano letivo
e os repasses do reajuste de tarifas de energia.

A evolução recente sugere
`r if (mean(tail(df_ipca$ipca_mm, 3)) > mean(tail(df_ipca$ipca_mm, 6))) "aceleração" else "desaceleração"`
na margem: a média das três últimas leituras
(`r fmt_br(mean(tail(df_ipca$ipca_mm, 3)))`%) está
`r if (mean(tail(df_ipca$ipca_mm, 3)) > mean(tail(df_ipca$ipca_mm, 6))) "acima" else "abaixo"`
da média dos últimos seis meses
(`r fmt_br(mean(tail(df_ipca$ipca_mm, 6)))`%).
Esse sinal de curto prazo deve ser interpretado com cautela, pois variações mensais
são sujeitas a componentes voláteis e sazonalidade.

---

## Acumulado em 12 Meses

```{r}
#| label: fig-12m
#| fig-cap: "IPCA acumulado em 12 meses e meta de inflação com banda de tolerância de ±1,5 p.p. Fontes: BCB/SGS, séries 433 e 13521."

grafico_ipca_12m(df_12m, df_meta_m)
```

O acumulado em 12 meses de **`r acum_12m_fmt`%** é a métrica mais relevante para a
avaliação do cumprimento da meta de inflação pelo Banco Central.
A linha azul representa a trajetória efetiva do índice; a banda sombreada delimita
o intervalo de tolerância da meta vigente (`r meta_inf_fmt`%–`r meta_sup_fmt`%).

A análise histórica evidencia os episódios de desvio prolongado da meta —
notadamente o período pós-pandemia — e a posterior convergência promovida
pelo ciclo de aperto monetário.
A posição atual do acumulado 12m em relação à banda sinaliza
`r if (ultimo_12m$acum_12m > ultimo_meta$meta + 1.5) "descumprimento do limite superior da meta" else if (ultimo_12m$acum_12m < ultimo_meta$meta - 1.5) "descumprimento do limite inferior da meta" else "cumprimento da meta dentro do intervalo de tolerância"`.

---

## Sazonalidade

```{r}
#| label: fig-sazonal
#| fig-cap: "Sobreposição das variações mensais por ano. O ano corrente aparece em azul com linha mais espessa. Fonte: BCB/SGS, série 433."
#| fig-height: 5

grafico_sazonal(df_saz)
```

O gráfico de sazonalidade sobrepõe as leituras mensais de cada ano desde 2015,
revelando padrões estruturais no comportamento do IPCA ao longo do calendário.
São recorrentes a pressão no primeiro trimestre — associada a reajustes de serviços,
planos de saúde e mensalidades escolares — e a relativa moderação nos meses de
julho e agosto, período de menor pressão de demanda.

A trajetória de `r lubridate::year(ultimo$data)` (linha azul) pode ser comparada com
a nuvem dos anos anteriores para identificar desvios em relação ao padrão histórico.
Leituras consistentemente acima (ou abaixo) da nuvem indicam choques estruturais
que fogem do comportamento sazonal típico.

---

## Contribuições por Grupo

```{r}
#| label: fig-contrib
#| fig-cap: "Contribuição em pontos percentuais de cada grupo ao IPCA do mês de referência. Calculado como variação × peso / 100. Fonte: IBGE/SIDRA, tabela 7060."
#| fig-height: 5

grafico_contribuicoes(lst_contrib$mes_atual)
```

A decomposição por grupos de despesa evidencia quais segmentos da cesta de consumo
foram os principais determinantes da inflação em `r mes_ref`.
O grupo **`r top_grupo`** liderou as contribuições positivas, adicionando
**`r top_contrib_fmt` p.p.** ao índice cheio.
A contribuição de cada grupo é calculada como o produto da variação percentual
pelo peso do grupo no índice, dividido por cem — o que permite somar algebricamente
as parcelas para reproduzir o IPCA total do mês.

A leitura das contribuições é complementar à variação bruta: um grupo com variação
elevada mas peso pequeno pode impactar menos o índice do que um grupo com variação
moderada e peso expressivo — como é o caso típico de Alimentação e Transportes.
Monitorar a persistência das contribuições positivas nesses grupos de maior peso
é fundamental para avaliar a dinâmica inflacionária nos próximos meses.

---

## Encerramento

```{r}
#| label: tabela-resumo
#| echo: false

knitr::kable(
  data.frame(
    Indicador = c(
      "Variação mensal",
      "Acumulado no ano",
      "Acumulado 12 meses",
      "Meta de inflação",
      "Limite superior da meta",
      "Limite inferior da meta"
    ),
    Valor = c(
      paste0(ipca_mm_fmt,  "%"),
      paste0(acum_ano_fmt, "%"),
      paste0(acum_12m_fmt, "%"),
      paste0(meta_fmt,     "%"),
      paste0(meta_sup_fmt, "%"),
      paste0(meta_inf_fmt, "%")
    )
  ),
  col.names = c("Indicador", paste("Valor —", mes_ref)),
  align = c("l", "r")
)
```

O relatório é atualizado mensalmente de forma automatizada a partir das fontes primárias
(BCB e IBGE), sem intervenção manual nos dados.
Todas as séries históricas utilizadas estão disponíveis nos sistemas oficiais de
disseminação de estatísticas do Banco Central do Brasil e do Instituto Brasileiro de
Geografia e Estatística.

---

*Análise produzida com R e Quarto. Dados: BCB/SGS e IBGE/SIDRA.*
